智慧財產法院行政判決
　　　　　　　　　　　　　　　　　 99年度行商訴字第227號
　　　　　　　　　　　　　　　　　　100年3月17日辯論終結
原　　　告　首都國際商業有限公司
代　表　人　應德春
訴訟代理人　王永森律師
被　　　告　經濟部智慧財產局
代　表　人　王美花（局長）
訴訟代理人　吳建政
上列當事人間因商標註冊事件，原告不服經濟部中華民國99年10
月20日經訴字第09906064110 號訴願決定，提起行政訴訟。本院
判決如下：
　　主  文
原告之訴駁回。
訴訟費用由原告負擔。
    事實及理由
一、事實概要：原告於民國98年11月20日以「BoBo Young泡泡羊
    及圖」商標（下稱系爭商標），指定使用於商標法施行細則
    第13條所定修正前商品及服務分類表第28類之「面具、氣球
    、玩偶、公仔玩具、充氣玩具、兒童益智玩具、音樂玩具、
    組合玩具、模型玩具、發聲玩具、玩具拼圖、玩具積木、組
    合式玩具、掌上型電子遊戲機、會動的玩具、毛絨玩具、肥
    皂泡泡玩具、家庭的寵物玩具、充氣娃娃、玩具。」商品，
    向被告申請註冊。案經被告審查，認系爭商標與據以核駁之
    註冊第0000000 號「奶油獅圖形」、第1300016 號「Butter
    Lion及圖」商標（下稱據以核駁商標）應屬構成近似之商標
    ，復均指定使用於同一或類似之商品，有致相關消費者混淆
    誤認之虞，應有商標法第23條第1 項第13款規定之適用，以
    99年6 月21日商標核駁第323937號審定書為「應予核駁」之
    處分。原告不服，提起訴願，經訴願機關決定駁回，原告猶
    未甘服，遂向本院提起行政訴訟。
二、本件原告主張：
  (一)系爭商標「BoBo Young泡泡羊及圖」係由一可愛綿羊頭圖形
    及經藝術設計之中文「泡泡羊」、外文「BoBo Young」所組
    合而成，三者缺一不可，而圖形部分係一簡單可愛造型之綿
    羊頭（並無身體、四肢及尾巴）之設計圖，而綿羊頭外圍配
    有以「首都」、「羊」英文「Capital 」、「Goat」之字首
    「C 」、「G 」為抽象設計基礎形狀連接之曲捲而成蓬蓬的
    立體髮毛所包圍，且無耳朵之設計，臉部略呈方型設有兩黑
    點為眼睛中間有一白點，嘴巴係一短直線呈凹陷狀之設計，
    整體外觀予人印象有可愛親切立體的感覺，而圖樣下方置有
    經過藝術設計之外文「BoBo Young」及中文「泡泡羊」字樣
    所聯合構成，有整體柔和之完整感。
  (二)據以核駁商標「奶油獅圖形」係由一擬人化卡通站立之獅子
    造型所構成，其獅頭有明顯之鼻子及人中設計成「T 」字型
    ，搭配半圓形嘴巴設計且有凸顯之耳朵，且其頭部呈波浪造
    型之獅毛亦與系爭商標「C 」、「G 」形狀英文字母連接設
    計之綿羊毛泡泡造型明顯不同，更有甚者係，據以核駁商標
    1 之卡通擬人化獅子亦設計有穿上黑白橫條紋相間衣服之身
    體並有雙手、雙腳，其身體五官、四肢相當完整明顯，且係
    穿著橫條黑白相間衣服站立姿勢。據以核駁商標「奶油獅圖
    形」與系爭商標相較，系爭商標僅有可愛抽象綿羊頭並無身
    體及四肢之設計，二商標整體給人印象完全明顯不同，亦不
    近似，且系爭商標尚有設計之外文「BoBo Young」及中文「
    泡泡羊」字體搭配聯合組成，而據以核駁商標「奶油獅圖形
    」卻無中文與外文，其差異明顯可辨，一般消費者可輕易區
    分，不會造成混淆誤認。至據以核駁商標「ButterLion及圖
    」除有據以核駁商標「奶油獅圖形」之卡通站立之擬人獅子
    圖外，其商標圖樣下方配有外文「Butter Lion 」，與系爭
    商標之外文「BoBo Young」及中文「泡泡羊」均完全不同，
    自不構成近似，以現今一般消費者之辨識能力更可區分係不
    同之商標，不會造成消費者混淆誤認。
  (三)系爭商標與據以核駁商標整體觀察，系爭商標圖樣與據以核
    駁商標之圖樣整體完全不同，亦不構成近似，復以據以核駁
    商標實際使用之圖樣係以黃色系為主調，身上所穿之衣服為
    橘色相間橫條紋衣服，且有尾巴，與系爭商標係白色之圖樣
    其構圖意匠完全不同，又況系爭商標與據以核駁商標之名稱
    並不同，於消費者連貫稱呼時，前者為「泡泡羊」，後者為
    「奶油獅」，足以明顯區分，於實際使用上更不會造成一般
    消費者產生混淆誤認。再者，原告以系爭商標圖樣之綿羊頭
    圖形為基礎，設計包裝圖樣用於手提袋、包裝盒及於促銷活
    動中之消費者資料卡，該等設計雖非商標之使用，唯該設計
    圖樣均凸顯該綿羊頭之造型與一大片草原相結合，加深消費
    者之印象，使相關消費者更可區分系爭商標與據以核駁商標
    之商品屬於不同之企業所供應，連帶使一般消費者對系爭商
    標之企業所屬有深刻印象更不會與據以核駁「奶油獅」商標
    產生混淆誤認。詎被告將商標割裂審查，且籠統認定，有違
    被告所公告之商標「混淆誤認之虞」審查基準5.2.3 規定，
    而訴願機關未予糾正，亦有不合。並聲明求為判決：1.原處
    分與訴願決定均撤銷。2.訴訟費用由被告負擔。
三、被告則以：
  (一)就商標是否近似暨其近似程度而言：商標近似係指二商標予
    人之整體印象有其相近之處，其判斷得就二商標外觀、觀念
    及讀音為觀察。系爭商標「BoBo Young泡泡羊圖」與據以核
    駁商標「奶油獅圖形」及「Butter Lion 及圖」相較，予人
    寓目印象之圖樣均係以擬人化之動物頭部外圍加上類如泡泡
    之髮型作為其設計特徵。系爭商標縱另結合「BoBo Young泡
    泡羊」文字，惟整體構圖意匠予消費者之印象仍極為相仿，
    以具有普通知識經驗之消費者，於購買時施以普通之注意，
    可能會誤認二商品來自同一來源或雖不相同但有關聯之來源
    ，應屬構成近似之商標。
  (二)就商品是否類似暨其類似程度而言：系爭商標所指定使用之
    「面具、氣球、玩偶、公仔玩具、充氣玩具、兒童益智玩具
    、音樂玩具、組合玩具、模型玩具、發聲玩具、玩具拼圖、
    玩具積木、組合式玩具、掌上型電子遊戲機、會動的玩具、
    毛絨玩具、肥皂泡泡玩具、家庭的寵物玩具、充氣娃娃、玩
    具」等商品，與據以核駁商標所指定之「遊戲器具、玩具」
    等商品相較，兩者皆為玩具類商品，其原料、用途、功能大
    致相當，且常來自相同之產製業者，如標示相同或近似的商
    標，依一般社會通念及市場交易情形，易使一般商品消費者
    誤認其為來自相同或雖不相同但有關聯之來源，依被告所公
    告之「混淆誤認之虞」審查基準5.3.1 規定，二商標所指定
    使用之商品間應屬存在相當程度之類似關係。
  (三)就商標識別性之強弱而言：原則上創意性的商標識別性最強
    ，而以習見事物為內容的任意性商標及以商品相關暗示說明
    為內容之暗示性商標，其識別性即較弱，而識別性越強的商
    標，商品之消費者的印象越深，他人稍有攀附，即可能引起
    購買人產生混淆誤認。本件據以核駁商標「奶油獅圖形」及
    「Butter Lion 及圖」，非一般習見之圖形，係屬高度創意
    性商標，是系爭商標以近似之「泡泡羊圖」申請註冊，自易
    對其表彰來源或產製主體產生混淆誤認。
  (四)綜合判斷商標在圖樣近似及商品類似之程度及商標識別性之
    強弱等因素，二商標之商標近似，且指定商品類似之程度均
    高，復以據以核駁商標識別力極強，以具有普通知識經驗之
    消費者，於購買時施以普通之注意，可能會有所混淆而誤認
    二商品來自同一來源或雖不相同但有關聯之來源，應有致相
    關消費者混淆誤認之虞，自有商標法第23條第1項第13款及
    同法第24條第1項規定之適用。
  (五)原告將二商標仔細比對而主張系爭商標結合「BoBo Young」
    及中文「泡泡羊」，不致使消費者混淆誤認。惟系爭商標既
    以該擬人化之動物頭部圖形為其設計主軸，其縱結合其他文
    字以供區辨，整體審視仍予人極相彷彿之印象，且一般消費
    者實際購買行為態樣均憑著對商標未必清晰完整的印象，在
    不同的時間或地點，作選購的行為，而不是拿著商標以併列
    比對的方式來選購，所以細微部分之差異，在消費者之印象
    中難以發揮區辨功能，亦不宜以置放於同一處經詳細比對之
    情況以為論斷。至原告雖提出商標之實際使用證據，惟原告
    所提出之證據甚少，亦未標示商標使用日期、實際銷售金額
    等，且系爭商標圖樣於包裝袋、型錄上使用僅作為背景裝飾
    圖案，或以玩偶之立體造型呈現，並非一般平面商標使用之
    態樣，自難以證明系爭商標與據以核駁商標已併存市場相當
    時日而無混淆誤認情事。是被告依法核駁其註冊之申請，並
    無不合等語，茲為抗辯。並聲明駁回原告之訴。
四、參酌兩造上開陳述內容，可知本件兩造主要之爭點乃為：系
    爭商標「BoBo Young泡泡羊及圖」商標是否有商標法第23條
    第1項第13款規定之適用？茲分述如下：
  (一)按商標相同或近似於他人同一或類似商品或服務之註冊商標
    或申請在先之商標，有致相關消費者混淆誤認之虞者，不得
    註冊，商標法第23條第1 項第13款定有明文。上開規定所謂
    「有致相關消費者混淆誤認之虞」者，係指兩商標因相同或
    構成近似，致使同一或類似商品或服務之相關消費者誤認二
    商標為同一商標，或雖不致誤認二商標為同一商標，但極有
    可能誤認二商標之商品或服務為同一來源之系列商品或服務
    ，或誤認二商標之使用人間存在關係企業、授權關係、加盟
    關係或其他類似關係而言。而判斷有無混淆誤認之虞，則應
    參酌商標識別性之強弱、商標之近似及商品或服務類似等相
    關因素之強弱程度、相互影響關係及各因素等綜合認定是否
    已達有致相關消費者產生混淆誤認之虞。
  (二)經查，本件原告於98年11月20日以「BoBo Young泡泡羊及圖
    」商標，指定使用於商標法施行細則第13條所定修正前商品
    及服務分類表第28類之「面具、氣球、玩偶、公仔玩具、充
    氣玩具、兒童益智玩具、音樂玩具、組合玩具、模型玩具、
    發聲玩具、玩具拼圖、玩具積木、組合式玩具、掌上型電子
    遊戲機、會動的玩具、毛絨玩具、肥皂泡泡玩具、家庭的寵
    物玩具、充氣娃娃、玩具。」等商品，向被告申請註冊。查
    原告系爭商標「BoBo Young泡泡羊及圖」係由一擬人化之動
    物頭部外圍加上類如泡泡之髮型作為其設計特徵（上開所謂
    泡泡髮型，乃由數個如圓球一般之球狀體相鄰連結成一圈所
    構成，猶如時下習見之甜甜圈），該動物頭部並無耳朵，臉
    部略呈方型，設有兩黑點為眼睛，中間有一白點，嘴巴則為
    一短直線呈凹陷狀之設計，其下再綴以經過設計之中文「泡
    泡羊」、外文「BoBo Young」所組合而成（參附件圖示）。
    至原告所稱該「綿羊頭」外圍連接之曲捲而成蓬蓬的立體髮
    毛（即前述之數個相連圓球）係以「首都」、「羊」英文「
    Capital 」、「Goat」之字首「C 」、「G 」為抽象設計基
    礎云云（意即上述之圓球乃「C 」與「G 」之變體），乃原
    告自己之單方解釋，就圖形所示之外觀而言，已無法辨識其
    為「C 」與「G 」之字體，所呈現者僅為數個圓球。而被告
    否准原告系爭商標之註冊申請，所依據者乃註冊第1239532
    號「奶油獅圖形」、第1300016 號「Butter Lion 及圖」商
    標。查據以核駁商標亦係以擬人化之動物為其設計重心，其
    動物頭部為橢圓形，左右兩側各有一小耳朵（此為系爭商標
    所無），眼部亦為黑點狀，鼻部為倒三角形（此為系爭商標
    所無），人中則為垂直一條黑線（此為系爭商標所無），而
    嘴部則為橢圓形微開狀（此亦為系爭商標所無），另在頭部
    四周則有類似波浪狀之環狀圈環繞，除上開特徵外，據以核
    駁商標另有動物之擬人化軀幹，身著橫條紋服裝（參附件圖
    示）。
  (三)茲比較系爭商標與據以核駁商標二者，兩者主要吸引注意之
    處均為頭部，至於據以核駁商標之軀幹部份因所佔比例較小
    ，且過於細微，尚非主要之識別部分。承前所述，本件二商
    標吸引注意之處均在頭部，而此二商標之動物頭部均為橫向
    橢圓造型，頭部外圍均有類似波浪環繞之設計，原告系爭商
    標雖為類似數個圓球連接而成，惟每個圓球之弧形突出處仍
    類似波浪之外觀，而據以核駁商標雖每個波浪之弧形不一，
    然仍屬波浪之形狀，兩者仍屬高度近似之設計。又原告系爭
    商標與據以核駁商標兩者之動物眼睛均為黑點造型，縱使高
    度不同，乍然視之，其差異並不大。至據以核駁商標另有耳
    朵設計，且鼻形為倒三角形，與微張之嘴巴間有垂直之人中
    相連，然此等細微之差異，均無法改變兩者為橢圓形頭部，
    外襯以波浪狀鬃髮之予人寓目印象。原告主張系爭商標所繪
    製之動物造型為「綿羊」，與據以核駁商標為「獅」，兩者
    並不相同云云。惟查，原告系爭商標之「綿羊」造型並無習
    見之羊角或山羊鬍（例如普受兒童喜愛之「喜洋洋」卡通中
    每一綿羊均有羊角設計），固然誠如原告所述，並非每一綿
    羊均有長角，亦非每一綿羊均有羊鬍，然原告就其指稱為「
    綿羊」之圖形所賦予之辨識因素太少，致與註冊使用在前之
    據以核駁商標過於近似。而據以核駁商標其權利人既將該商
    標圖形名之為獅，原告將類似於據以核駁商標之圖形名之為
    羊，對消費者而言，倘異時異地隔離觀察，恐將難以區別究
    竟為「羊」或「獅」，而此種難以區別之情況，即商標法所
    欲避免之混淆誤認。換言之，原告系爭商標與據以核駁商標
    既然構成近似，則不論原告將系爭商標之擬人化動物稱之為
    「羊」、或「犬」，仍無法改變兩者近似之事實，是原告上
    開主張，自屬無據。本件二商標所以產生混淆誤認之爭議，
    乃因兩者均採擬人化之造型設計，倘兩者均採寫實之動物造
    型設計，例如以真實之獅子、綿羊（或山羊）頭部圖形為主
    要識別部分，即不致產生本件疑義。
  (四)其次，原告系爭商標係所指定使用於「面具、氣球、玩偶、
    公仔玩具、充氣玩具、兒童益智玩具、音樂玩具、組合玩具
    、模型玩具、發聲玩具、玩具拼圖、玩具積木、組合式玩具
    、掌上型電子遊戲機、會動的玩具、毛絨玩具、肥皂泡泡玩
    具、家庭的寵物玩具、充氣娃娃、玩具」等商品，與據以核
    駁商標所指定之「遊戲器具、玩具」等商品相較，兩者皆為
    玩具類商品，其原料、用途、功能大致相當，且常來自相同
    之產製業者，其銷售場所、放置之商品架，以及銷售之對象
    ，均屬高度類似，是以，如標示相同或近似的商標，依一般
    社會通念及市場交易情形，易使一般商品消費者誤認其為來
    自相同或雖不相同但有關聯之來源，自堪認為二商標所指定
    使用之商品間應屬存在相當程度之類似關係。況本件據以核
    駁商標「奶油獅」乃我國雄獅文具股份有限公司使用多年之
    商標，早於原告系爭商標，且已具有一定程度之知名度，其
    識別性自較系爭商標為高，因此，本院審酌兩者商標識別性
    之強弱、商標之近似及商品或服務類似等相關因素之強弱程
    度、相互影響關係及各因素等，認為原告系爭商標確有致相
    關消費者產生混淆誤認之虞，依商標法第23條第1 項第13款
    規定，自應不許其註冊。
五、綜上所述，被告依首揭規定，為應不准註冊之處分，並無不
    合。訴願決定予駁回，亦無違誤，均應予以維持。本件原告
    訴請撤銷原處分及訴願決定，為無理由，應予駁回。
六、本件事證已明，兩造其餘主張或答辯，已與本院判決結果無
    影響，爰毋庸一一論列，併此敘明。
據上論結，本件原告之訴為無理由，爰依智慧財產案件審理法第
1 條、行政訴訟法第98條第1 項前段，判決如主文。
中　　華　　民　　國　　100　 年　　4　　 月　　7 　　日
                    智慧財產法院第一庭
                          審判長法  官  李得灶
                                法  官　林欣蓉
                                法  官　汪漢卿
以上為正本係照原本作成。
如不服本判決，應於送達後20日內，向本院提出上訴狀並表明上
訴理由，如於本判決宣示後送達前提起上訴者，應於判決送達後
20日內補提上訴理由書（須按他造人數附繕本）。
中　　華　　民　　國　　100　 年　　4　　 月　　 7　　日
　　　　　　　　　　　　　　    書記官　邱于婷
